【裁判字號】    89,簡上,71
【裁判日期】    890725
【裁判案由】    拆屋交地
【裁判全文】
臺灣臺南地方法院民事判決    八十九年度簡上字第七十一號
    上  訴  人  戊○○○
                丙○
                庚○○
    右三人共同
    訴訟代理人  己○○    住苗.
    上  訴  人  丁○      住台.
    右四人共同
    訴訟代理人  乙○○    住苗.
    被上訴人    甲○○    住台.
右當事人間請求拆屋交地事件，上訴人對於中華民國八十八年十二月二十八日本院新
營簡易庭八十八年度營簡字第五六六號第一審判決提起上訴，本院判決如左：
    主  文
原判決關於命上訴人丁○、庚○○、丙○應將坐落台南縣柳營鄉○○○段四五一之二
五地號如附圖所示編號Ａ面積零點零零肆零公頃土地上之地上物拆除部分及該部分假
執行之宣告，暨命負擔訴訟費用之裁判均廢棄。
右開廢棄部分，除命上訴人丁○、庚○○、丙○應自坐落台南縣柳營鄉○○○段四五
一之二五地號如附圖所示編號Ａ面積零點零零肆零公頃土地上之地上物（即門牌號碼
台南縣柳營鄉重溪村小腿四二號房屋）遷出外，上訴人在第一審其餘之訴及該部分
假執行之聲請均駁回。
其餘上訴駁回。
第一、二審訴訟費用由上訴人負擔。
    事  實
甲、上訴人方面：
一、聲明：求為判決：
（一）原判決廢棄。
（二）被上訴人在第一審之訴及假執行之聲請均予駁回。
（三）第一、二審訴訟費用由被上訴人負擔。
二、陳述：除與原判決記載相同者，茲引用之外，補稱：
（一）按共有土地或建築改良物其處分、變更及設定地上權、永佃權、地役權或典權
      ，應以共有人過半數及其應有部分合計過半數之同意行之，土地法第三十四條
      之一第一項定有明文。另據內政部頒有土地法三十四條之一執行要點第二點：
      「所謂處分包括買賣、交換、共有土地上建築房屋及共有建物之拆除等法律上
      處分與事實上處分」。本件系爭土地之共有人分別在系爭土地上之原有建築物
      ，或多或少占有部分共有土地，倘如鈞院七十七年度第一八四一號分割判決所
      述，除須拆除上訴人戊○○○所有、由共有人丙○、丁○使用之部分建物外，
      被上訴人甲○○及其他共有人等所占用系爭土地之建物，亦將受拆除之同一命
      運，顯有違共有物分割時之現狀維持原則，將使全體共有人未蒙其利先遭其害
      。故鈞院前揭共有物分割判決，方以：「又查前開各共有土地上，業經各共有
      人在各該地上建築房屋居住，業經本院會同台南縣鹽水地政事務所派員勘驗並
      測量在案，有勘驗筆錄及複丈成果附卷可按。本院除酌留附圖Ｂ１、Ｂ２、Ｃ
      １三通道俾分割後各共有人得以對外通行，並斟酌各共有人建屋居住現狀，依
      原告及前開各被告同意之分割方法，將系爭土地分割如附圖所示。」明白宣示
      系爭共有土地之分割原則，在於維持共有人之使用現狀。而當時現場測量時，
      所測得之作為對外通道之Ｂ２土地，並未侵及上訴人所繼受分配之Ｂ７土地，
      上訴人方同意被上訴人之裁判分割方案，不料，嗣後判決內所附分割明細圖，
      經測量結果竟使坐落Ｂ７上由上訴人繼受之老宅侵入Ｂ２通道上，懇請鈞院調
      閱前揭分割判決內之分割圖詳為調查，以明究竟。
（二）縱如原審判決理由所載上訴人等應拆除僅占用系爭土地之部分建物，惟因該建
      物系古老建築，易毀之殆盡，亦有執行上困難。故當時共有人以默示維持現狀
      至今，如今並經共有人及應有部分過半數之同意，以維持系爭土地之現有使用
      、收益權益，並同意就鈞院七十七年度訴字第一八四一號判決內就本件系爭共
      有土地部分暫不執行。是原判決採認被上訴人主張上訴人無權占有系爭土地云
      云，不僅未詳明系爭建物係於分割前即已存在，且其他共有人亦同此情形，與
      共有物現狀分割原則不符，並漏未審酌系爭土地共有人過半數同意維持現狀之
      合意，於法洵有未合。
（三）系爭門牌號碼台南縣柳營鄉重溪村小腿四二號房屋原係上訴人丙○、丁○母
      親黃念所有，母親死亡後由上訴人戊○○○一人單獨繼承，並由上訴人戊○○○向稅捐稽徵機關申報，登記為房屋稅之納稅義務人。
三、證據：除援用第一審所提證據外，補提合意書一份及房屋稅籍證明書二紙為證。
乙、被上訴人方面：
一、聲明：求為判決：
（一）上訴駁回。
（二）第一、二審訴訟費用由上訴人負擔。
二、陳述：除與原判決記載相同者，茲引用之外，補稱：系爭土地係被上訴人與上訴
    人丙○、丁○之母黃念及訴外人連世雄等二十四人聲請分割共有物，經鈞院判決
    分割為私設道路，並繼續維持共有之土地，而上訴人戊○○○所有之系爭建物占
    用在系爭土地之上，現仍由上訴人丙○、丁○、庚○○等三人設籍於該房屋上，
    況占用期間長久，既無租賃又無其他法律上之原因，顯屬無權占有，被上訴人自
    得依民法第七百六十七條、第八百二十一條之規定，請求上訴人將所占用之地上
    物拆除，並將土地返還被上訴人及其他共有人全體。
    理  由
一、本件被上訴人起訴主張台南縣柳營鄉○○○段四五一地號及同段四五一之二地號
    土地原為被上訴人及訴外人黃念等人所共有，於七十八年八月十四日經本院以七
    十七年度訴字第一八四一號判決合併分割，其中面積四一０平方公尺之寬五公尺
    路地部分，由原共有人按原應有部分之比例保持共有，該判決並於七十八年十月
    一日確定，嗣該部分土地於七十九年八月十日經分割登記為台南縣柳營鄉○○○
    段四五一之二五地號土地（下簡稱系爭土地），現該筆系爭土地為被上訴人及上
    訴人丙○、丁○與訴外人連世雄等二十四人所共有，而上訴人戊○○○所有，現
    由上訴人丙○、丁○、庚○○所居住之門牌號碼台南縣柳營鄉重溪村小腿四二
    號房屋占用到系爭土地，占用位置如原審附圖所示編號Ａ部分，面積：０‧００
    四０公頃，上訴人占用系爭土地並未經共有人全體同意，且無租賃及其他法律上
    原因，顯屬無權占有，爰依民法第七百六十七條及同法第八百二十一條之規定，
    請求上訴人將系爭建物拆除，並將所占用之土地返還與被上訴人及共有人全體等
    語。
二、上訴人則以：上訴人戊○○○所有之系爭建物於土地分割前即已存在，且其他共
    有人亦有部分建物占用到系爭土地，為分割判決時，已明示分割應以維持現狀為
    原則，被上訴人訴請上訴人拆除顯有違維持現狀原則，且系爭土地共有人過半數
    及其應有部分合計過半數之共有人，已出具合意書表示同意系爭土地維持現狀，
    被上訴人之訴應無理由等語，資為抗辯。
三、被上訴人主張台南縣柳營鄉○○○段四五一地號及同段四五一之二地號土地原為
    被上訴人及訴外人黃念等人所共有，於七十八年八月十四日經本院以七十七年度
    訴字第一八四一號判決合併分割，其中面積四一０平方公尺之寬五公尺路地部分
    ，由原共有人按原應有部分之比例保持共有，該判決並於七十八年十月一日確定
    ，嗣該部分土地於七十九年八月十日經分割登記為系爭土地，並由被上訴人及上
    訴人丙○、丁○與訴外人連世雄等二十四人共有，而上訴人戊○○○所有，現由
    上訴人丙○、丁○、庚○○所居住之系爭房屋占用到系爭土地，占用位置如附圖
    所示編號Ａ部分，面積：０‧００四０公頃之事實，業據被上訴人提出本院七十
    七年度訴字第一八四一號判決影本一件、土地登記謄本一件為證，並經原審會同
    台南縣鹽水地政事務所人員勘驗現場查明，製有勘驗筆錄及複丈成果圖在卷可按
    ，上訴人亦自認系爭建物於分割前即已興建原為上訴人之母黃念所有，黃念死亡
    後由上訴人戊○○○單獨繼承登記為所有權人，現由上訴人丙○、丁○、庚○○
    設籍居住，則被上訴人此部分主張堪信屬實。
四、按共有物係屬全體共有人所共有，在共有物未分割前，各共有人固得約定範圍使
    用共有物，但此分管行為，不過定暫時使用之狀態，茍無消滅共有關係之特約，
    尚與消滅共有關係之分割有間，倘無因物之使用目的不能分割或契約訂有不分割
    之期限者，共有人依民法第八百二十三條第一項前段之規定，得隨時請求分割共
    有物，經法院准許裁判分割，並經法院判決分割確定，先前之共有人間分管契約
    及使用借貸契約，應認為即予終止，因之共有人之占用分割共有物判決將某部分
    土地仍保持為全體共有人按原應有部分比例共有部分，應屬無權占有，共有人自
    得依民法第七百六十七條、第八百二十一條之規定請求。本件系爭土地既經法院
    准許裁判分割，並經分割判決確定，上訴人與他共有人間之分管契約及使用借貸
    契約，如前所述，業經終止，則上訴人之占用系爭土地，如附圖編號Ａ所示部分
    ，已失占有之正當權源，即屬無權占有。被上訴人依民法第七百六十七條、第八
    百二十一條之規定請求上訴人返還，自屬有據。上訴人抗辯系爭建物在分割前已
    存在，分割後仍應繼續維持現狀，並非無權占有，被上訴人無權請求拆除云云，
    應無可採。
五、次按共有物，除契約另有訂定外，由共有人共同管理之，民法第八百二十條第一
    項定有明文。又各共有人按其應有部分，對於共有物之全部雖有使用收益之權，
    惟共有人對於共有物之特定部分使用收益，仍須徵得他共有人全體之同意，非謂
    共有人得對共有物之全部或任何一部有自由使用收益之權利。如共有人不顧他共
    有人之利益，而就共有物之全部或一部任意使用收益，即屬侵害他共有人之權利
    ，他共有人自得本於所有權，請求除去其妨害或請求向全體共有人返還其占用部
    分（最高法院六十二年台上字第一八０三號判例意旨及八十三年度台上字第五四
    一號、八十四年臺上字第二八０八號判決意旨可資參照）。經查系爭土地現係被
    上訴人及上訴人丙○、丁○與訴外人連世雄等二十四人所共有，為上訴人戊○○○所有，現由上訴人丁○、丙○、庚○○居住之系爭建物占用等情，業如前述，
    上訴人雖辯稱伊等為共有人之一，且已得其他共有人過半數之同意維持現狀繼續
    使用系爭土地，非無權占有云云，並提出合意書一紙為證，惟觀於該合意書上簽
    章者為訴外人己○○、顏雨龍、顏金安、連明傳、連明通、黃輝明、黃榮吉、吳
    清源、施丙鴻、施國治、連金發、連清南及上訴人丙○、丁○等十四人，而其中
    吳清源、施丙鴻二人並非系爭土地之共有人，且亦無被上訴人甲○○及其他共有
    人之簽名，則上訴人占有系爭土地仍屬未經共有人「全體」之同意，伊以經其他
    共有人過半數合意維持現狀，辯稱非無權占有云云，自不足採。另上訴人丙○、
    丁○固為系爭土地之共有人，惟渠等應有部分僅係抽象地存在於所有物上，並無
    特定部分，上訴人占有系爭土地如附圖所示之Ａ部分使用，既未經全體共有人同
    意，自屬侵害他共有人之權利，揆諸前揭說明，被上訴人本於所有權之作用，請
    求上訴人除去其妨害，並將土地返還全體共有人，即屬正當。
六、再按對於物之處分，以有處分權人為限，是以拆屋還地應以有權拆除之人為被告
    。經查如附圖所示Ａ部分之系爭房屋，係由上訴人戊○○○單獨繼承取得所有權
    ，此為兩造所不爭執，則僅上訴人戊○○○有處分及拆除系爭建物之權利，被上
    訴人同時請求非系爭建物所有權人之上訴人丙○、丁○、庚○○拆除系爭建物，
    於法無據，應予駁回。惟按土地所有權人本於無權占有之法律關係，得對於無權
    占有人請求遷讓及交還地，所謂遷讓，係指停止占有而言，所謂交還，係指將占
    有之土地交付所有權人而言，前者之遷讓為後者交付之階段行為（最高法院七十
    年度台上字第一七一五號判決參照）。即謂拆屋交地之聲明當然包括遷讓在內。
    查上訴人丙○、丁○、庚○○對於占有使用系爭建物之事實並不爭執，則揆諸前
    揭說明，被上訴人請求上訴人丙○、丁○、庚○○拆屋交地之聲明當然包括遷讓
    在內，從而，請求拆除部分，雖因上訴人丙○、丁○、庚○○非系爭建物所有權
    人無權拆除而不准許該部分拆屋交地之請求，惟應認被上訴人請求上訴人丙○、
    丁○、庚○○自上開建物遷出之請求為有理由。
七、綜上所述，本件被上訴人依民法第七百六十七條、第八百二十一條之規定請求上
    訴人戊○○○將如附圖所示Ａ部分之系爭建物拆除，將土地返還被上訴人及其他
    共有人全體，為有理由，應予准許，原審就此部分為被上訴人勝訴之判決而命上
    訴人戊○○○應將如附圖所示Ａ部分之地上物拆除，將土地返還被上訴人及其他
    共有人全體，並於上開准許之範圍內部分，依被上訴人之聲請為假執行之宣告，
    並無不合，上訴人指摘原審關於此部分之判決為不當，求為廢棄改判，為無理由
    ，應予駁回。至被上訴人請求上訴人丙○、丁○、庚○○拆除系爭房屋還返系爭
    土地部分，除命上訴人丙○、丁○、庚○○遷出系爭建物之請求為有理由，應予
    准許外，請求拆除部分因上訴人丙○、丁○、庚○○並無處分權，非屬有據，原
    審未予盡查，就此部分遽為上訴人丙○、丁○、庚○○敗訴之判決，亦命上訴人
    丙○、丁○、庚○○拆除並依被上訴人之聲請為該部分假執行之宣告，容有未洽
    ，上訴人上訴意旨指摘原審關於該部分之判決不當，而求予廢棄改判，為有理由
    ，爰將原判決關於命上訴人丁○、庚○○、丙○應將坐落台南縣柳營鄉○○○段
    四五一之二五地號如附圖所示編號Ａ面積零點零零肆零公頃土地上之地上物拆除
    部分及該部分假執行之宣告均廢棄，改判如主文第二項所示，並駁回被上訴人關
    於該部分之請求及假執行之聲請。
八、結論：本件上訴為一部有理由，一部無理由，依民事訴訟法第四百三十六條之一
    第三項、第四百五十條、第四百四十九條第一項、第七十九條但書、第八十五條
    第一項前段，判決如主文。
中      華      民      國    八十九    年      七      月    二十五    日
                                          臺灣臺南地方法院民事第二庭
~B審判長法      官  蔡美美
~B      法      官  莊玉熙
~B      法      官  童來好
右正本證明與原本無異。
本判決不得上訴。
中      華      民      國    八十九    年      七      月    二十五    日
~B      法院書記官  何小玉


司法院資訊處製作；財團法人民間司法改革基金會備份。
